臺灣高等法院民事判決
109年度上更一字第91號
上  訴  人  邱敏鐘  
被  上訴人  張滄海  
訴訟代理人  林財生律師
上列當事人間請求返還借款等事件，上訴人對於中華民國107年3
月31日臺灣新北地方法院106年度重訴字第834號第一審判決提起
上訴，經最高法院第一次發回更審，本院於109年12月1日言詞辯
論終結，判決如下：
    主      文
一、上訴駁回。
二、第二審（除確定部分外）及發回前第三審訴訟費用，均由上
    訴人負擔。 
    事實及理由
一、被上訴人主張：上訴人於民國102年7月1日向伊借款人民幣
    （下同）60萬元（下稱系爭借款），約定借款期限自同日起
    至103年6月30日止，於每月30日按月利率1.25%計付利息，
    本金於103年7月1日清償，如不能按期清償系爭借款本息，
    應依未付款部分按日千分之2計付違約金（下稱系爭借款契
    約）。伊已將系爭借款匯入上訴人設於中國農業銀行之帳戶
    （下稱中國農業銀行帳戶），惟上訴人僅支付102年7月1日
    至同年11月30日之利息，系爭借款、其餘利息及違約金迄未
    清償等情。另兩造並未成立任何和解或協議，至今亦無和解
    成立可能。縱認雙方已然成立某種協議，亦僅係清償方法之
    變更，非屬創設性和解，伊自仍得再依系爭借款契約為請求
    。且上訴人迄未履行該協議將大陸房產過戶，上訴人亦非該
    大陸房產之所有權人，根本不可能履行，被上訴人自得再依
    系爭借款契約，請求上訴人給付舊債務即系爭借款本息及違
    約金。爰依系爭借款契約之法律關係，起訴請求命上訴人給
    付系爭借款，及自102年12月1日起按月利率1.25%計算之利
    息，暨自103年7月1日起按日千分之2計算違約金之判決。
二、上訴人則以：兩造已於104年9月間另行約定將訴外人錢承康
    （伊之子）、錢桂芝（錢承康之母）坐落大陸地區廣東省中
    山市中山火炬開發區東鎮大道國祥花園城祥貴閣5B房之房屋
    （下稱系爭房屋）過戶予被上訴人，用以抵償系爭借款等（
    下稱系爭協議），被上訴人不得再依系爭借款契約請求伊返
    還系爭借款本息。退步言，倘認被上訴人得請求伊返還系爭
    借款，然兩造為合作進行中國廣東省台山市上川島三洲港航
    道疏浚工程，於102年12月5日簽訂項目投資協議書（下稱系
    爭投資協議書），被上訴人未依系爭投資協議書支付投資款
    50萬元，應按日賠償300元違約金，自102 年12月6 日起算
    至106 年12月31日止共計1487天，應給付違約金44萬6100元
    【計算式：300 ×1487＝446100】，並賠償伊為投資所支付之
    36萬5,000元，伊以之為抵銷等語，資為抗辯。
三、原審為被上訴人一部敗訴、一部勝訴之判決，即判命上訴人
    應給付被上訴人系爭借款本金60萬元，及自102年12月1日起
    按月利率1.25%計算之利息暨1元之違約金；駁回被上訴人其
    餘之請求。嗣兩造各就不利部分，分別提起上訴、附帶上訴
    。經本院107年度上字第600號（下稱前審）廢棄改判上訴人
    上訴為勝訴之判決，駁回被上訴人之附帶上訴，被上訴人就
    駁回其請求上訴人給付系爭借款本金及利息敗訴部分提起第
    三審上訴，經最高法院廢棄發回（另原審判命上訴人給付1
    元違約金部分，未據上訴人聲明不服，已於原審確定；被上
    訴人就原審駁回其本金60萬元之自103年7月2日起按日千分
    之2計算違約金部分，於本院前審時提起附帶上訴，經前審
    判決駁回其附帶上訴後，未據其聲明不服，已於本院前審確
    定，均不在本件審理範圍，不再贅述)。上訴人上訴聲明：㈠
    原判決關於命上訴人給付本息部分廢棄。㈡上廢棄部分，被
    上訴人在第一審之訴及假執行之聲請均駁回。被上訴人答辯
    聲明：上訴駁回。
四、兩造不爭執事項（見本院卷第58至59頁）：
  ㈠上訴人於102年7月1日向被上訴人為系爭借款，約定借款期限
    自102年7月1日起至103年6月30日止，共12個月，利息按月
    利率1.25%計算，即每月利息為7,500元，於每月30日付清，
    本金於103年7月1日一次償還，如不能按期足額歸還利息及
    本金，上訴人應支付被上訴人未付款部分按每日千分之2計
    算之違約金，兩造及擔保人並簽立借條（下稱系爭借條）。
  ㈡被上訴人已於102年7月1日、2日將系爭借款本金60萬元匯入
    上訴人中國農業銀行帳戶。
  ㈢上訴人有支付102年7月1日至102年11月30日之利息（即5個月
    之利息），其餘本金及利息、違約金均未清償。
五、被上訴人主張上訴人依系爭借款契約，尚應清償本金60萬元
    及自102年12月1日起按月利率1.25％計算之利息等情，為上
    訴人所否認，並以前開情詞置辯。經查： 
  ㈠按受發回或發交之法院，應以第三審法院所為廢棄理由之法
    律上判斷為其判決基礎，民事訴訟法第478 條第4 項定有明
    文。又按和解，如當事人係以他種之法律關係或以單純無因
    性之債務約束等，替代原有之法律關係而成立者，為屬於創
    設性之和解；若僅以原來明確之法律關係為基礎而成立和解
    時，則屬認定性之和解。如為後者，既係以原來明確之法律
    關係為基礎而成立之和解，僅有認定之效力（最高法院99年
    度台上字第2195號、104年度台上第662號判決意旨參照）。
    是以，倘以原來明確之法律關係為基礎，僅變更清償方法而
    成立協議，因不失其債之同一性，則難認係創設性之和解，
    債權人自得依原來之法律關係為請求（最高法院109年度台
    上字第897號判決意旨參照）。
　㈡查系爭借款契約原約定上訴人無法還款時，系爭房屋無條件
    接受被上訴人拍賣，拍賣所得用以還清系爭借款等，有兩造
    簽訂之系爭借條在卷可參（見臺灣桃園地方法院106年度重
    訴字第275號卷第4頁）；而證人錢桂芝於前審證稱：「兩造
    合作做生意，以我和鮑鳳妹的名義掛名公司，實際出資人是
    張滄海、邱敏鐘，60萬元是做生意的借款，因為張滄海出資
    的款項一直沒到位，造成公司的損失，公司是2014年1月16
    日成立，公司名稱是珠海市精介土石方有限公司，借款是20
    13年7月借的，兩造於104年9月約定還款方法，把我和我兒
    子錢承康名下的廣東省中山市國祥花園城5B這套房產過戶給
    被上訴人，用來清償借款的本金、利息、違約金等，並且準
    備辦理過戶的手續，我們於104年9月之前已經把房屋的產權
    證、抵押權證給被上訴人，我一直是配合的，但不知道兩造
    發生什麼事，不知道為什麼還沒有辦過戶」、「我是兒子的
    法代，我是同意過戶的，當初協議辦理過戶同時返還借條，
    我和被上訴人在微信已經協議好要把房產過戶給他，房產大
    約在2013就已經抵押給張滄海，我不知道為何沒有辦過戶，
    我的房產所有資料都在被上訴人處」、「我的意思是過戶同
    時進行，過戶完把借條還我，可能是我們之間的溝通有問題
    」等語（見本院107年度上字第600號卷【下稱前審卷】第85
    至86頁），並有錢桂芝與上訴人間之微信對話紀錄截圖及兩
    造於107年11月29日之錄音譯文在卷可參（見原審卷第41至5
    7頁、本院卷第79至85頁）。是以，兩造於104年9月約定還
    款方法係將系爭房屋過戶予被上訴人，用以清償系爭借款，
    足認兩造成立之系爭協議，係將系爭借款之清償方法，由被
    上訴人拍賣系爭房屋取償，變更為將系爭房屋過戶予被上訴
    人，當屬清償方法之變更，並不失其債之同一性，揆諸前開
    說明，兩造間於104年9月間達成系爭協議，非屬創設性之和
    解，而僅有認定及補充之效力，兩造間之債權債務關係，仍
    依原來之法律關係定之，並未創設他種法律關係，亦無被上
    訴人不得再依原有之系爭借款契約該法律關係請求給付之意
    ，因此，被上訴人仍得依系爭借款契約為請求。故上訴人主
    張：兩造已達成系爭協議而創設新法律關係，被上訴人不得
    再依協議前之系爭借款契約對伊為請求云云，即非可採。 
　㈢次按當事人為清償舊債務而成立之新債務，究為舊債務消滅
    之債之更改，或舊債務不消滅之新債清償，端視雙方有無消
    滅舊債務之意思而定。凡無舊債務消滅之合意者，若新債務
    不履行時，其舊債務仍不消滅，此係民法第320條本文規定
    新債清償之情形；倘另有消滅舊債務之意思表示，即屬同條
    除外規定債之更改之情形，不容混淆。是所謂借新還舊，於
    雙方無消滅舊債務之合意時，仍為新債清償，舊債務不因清
    償期、利息等非關債之要素之變更而當然消滅（最高法院99
    年度台上字第1583號判決意旨參照）。查兩造雖於104年9月
    間達成系爭協議，即將系爭房屋過戶予被上訴人用以清償系
    爭借款，然系爭房屋迄今未辦理過戶乙節，為兩造所不爭執
    （見本院卷第59、75頁），上訴人及證人錢桂芝雖均稱同意
    過戶系爭房屋云云，然依證人錢桂芝與被上訴人間微信對話
    紀錄截圖可知，證人錢桂芝於104年9月14日最後與被上訴人
    聯繫時係稱「那你找邱敏鐘吧！我管不了」等語（見原審卷
    第57頁），實難認錢桂芝確有依系爭協議將其子錢承康名下
    系爭房屋履行過戶之情，而系爭房屋非屬上訴人所有，上訴
    人自無從逕自將系爭房屋辦理過戶。且被上訴人陳稱兩造於
    104年9月間為系爭協議時，並未約定如未能過戶系爭房屋時
    ，將如何處理系爭借款債務等語（見本院卷第62頁），堪認
    兩造並未約定達成系爭協議後，原系爭借款債務即告消滅之
    事實，是以，兩造並無約定未辦理系爭房屋之過戶時，仍有
    消滅系爭借款債務之意思。從而，上訴人既迄未履行系爭協
    議關於過戶系爭房屋之債務，則其對被上訴人所負返還系爭
    借款之舊債務仍然繼續存在，且上訴人就系爭借款契約所負
    借款債務既未清償，其就系爭借款即未消滅，被上訴人依系
    爭借款契約請求上訴人履行返還系爭借款之本金及利息債務
    ，自屬有據。
  ㈣末按「二人互負債務，而其給付種類相同，並均屆清償期者
    ，各得以其債務，與他方之債務，互為抵銷。但依債之性質
    不能抵銷或依當事人之特約不得抵銷者，不在此限。」，民
    法第334條第1項定有明文。又按當事人主張有利於己之事實
    者，就其事實有舉證責任，民事訴訟法第277條定有明文，
    又同法第400條第2項對經裁判之抵銷數額，復明定有既判力
    ，則主張抵銷之當事人就其主張抵銷之債權及數額確實存在
    之事實自負有舉證責任（最高法院88年度台上字第3398號判
    決意旨參照）。經查，上訴人以兩造簽訂系爭投資協議書後
    ，被上訴人未依約支付50萬元投資款，應按日賠償300 元違
    約金，及其已給付訴外人邱智勤之36萬5000元，並據以為抵
    銷抗辯云云，雖提出系爭投資協議書為證（見原審卷第87至
    101 頁）。被上訴人固不否認曾簽署系爭投資協議書乙節，
    然辯稱：系爭投資協議書中所載之投資項目係遭詐騙，上訴
    人亦已報警處理，兩造已合意作廢系爭投資協議書等情，業
    據被上訴人提出由上訴人所為之報警回執乙張在卷可稽（見
    原審卷第121頁），且依上訴人所提出兩造間於103年3月12
    日至同年月20日間對話紀錄截圖中，確已提及解除該協議之
    內容（見原審卷第109頁），堪認被上訴人上開所辯，應屬
    可採。是上訴人執系爭投資協議書為前述抵銷抗辯，並非有
    據。
  ㈤從而，本件被上訴人主張上訴人向其借款60萬元，約定借款
    期限為102年7月1日至103年6月30日，利息按月利率百分之1
    .25計算，其已交付借款本金60萬元，上訴人迄今僅清償102
    年7月1日至102 年11月30日之利息等情，為兩造所不爭執，
    足見系爭借款已屆清償期，上訴人尚未返還借款本金60萬元
    ，及自102年12月1日起按月利率百分之1.25計算之利息甚明
    ，則被上訴人依系爭借款契約請求上訴人給付系爭借款上開
    本息，應予准許。
六、綜上所述，被上訴人依系爭借款契約，請求上訴人給付60萬
    元，及自102年12月1日起至清償日止，按月利率1.25%計算
    之利息，自屬正當，應予准許。原審為上訴人此部分敗訴之
    判決，並無不合。上訴論旨指摘原判決此部分不當，求予廢
    棄改判，為無理由，應駁回上訴。
七、至上訴人雖聲請訊問當事人即被上訴人，惟按法院訊問當事
    人應以「必要時」為限，本件既已有上開證據可供調查，進
    而認定事實，本院認並無調查之必要。又本件事證已臻明確
    ，兩造其餘之攻擊或防禦方法及所用之證據，經本院斟酌後
    ，認為均不足以影響本判決之結果，爰不逐一論列，附此敘
    明。
八、據上論結，本件上訴為無理由，判決如主文。　
中　　華　　民　　國　　109 　年　　12　　月　　29　　日
                  民事第十七庭  
                      審判長法  官  黃雯惠
                            法  官  華奕超
                            法  官  林佑珊
正本係照原本作成。
如不服本判決，應於收受送達後20日內向本院提出上訴書狀，其
未表明上訴理由者，應於提出上訴後20日內向本院補提理由書狀
（均須按他造當事人之人數附繕本）上訴時應提出委任律師或具
有律師資格之人之委任狀；委任有律師資格者，另應附具律師資
格證書及釋明委任人與受任人有民事訴訟法第466 條之1第1項但
書或第2項（詳附註）所定關係之釋明文書影本。
中　　華　　民　　國　　109 　年　　12　　月　　31　　日

  　　　　　　　　　　　　　書記官  戴伯勳
附註：
民事訴訟法第466條之1（第1項、第2項）：
對於第二審判決上訴，上訴人應委任律師為訴訟代理人。但上訴
人或其他法定代理人具有律師資格者，不在此限。
上訴人之配偶、三親等內之血親、二親等內之姻親，或上訴人為
法人、中央或地方機關時，其所屬專任人員具有律師資格並經法
院認為適當者，亦得為第三審訴訟代理人。